【裁判字號】    95,訴,1002
【裁判日期】    951009
【裁判案由】    偽造文書
【裁判全文】
臺灣桃園地方法院刑事判決              95年度訴字第1002號
公  訴  人  臺灣桃園地方法院檢察署檢察官
被      告  丙○○
選任辯護人  巫宗翰律師
上列被告因偽造文書案件，經檢察官提起公訴（94年度偵緝字第
745 號），本院判決如下：
    主  文
丙○○無罪
    理  由
一、公訴意旨略以：被告丙○○（原名林秋桂）因欲從事布匹之
    包裝及運輸事業，遂計劃籌組公司以為營運，但因資金不足
    ，乃邀集戊○○、乙○○及告訴人丁○○出資入股，共同籌
    組安霖有限公司（下稱：安霖公司），詎被告明知告訴人已
    表明僅負責出資而無具名擔任股東之意思，竟未經告訴人之
    同意，先於某不詳時、地利用不知情之刻印店人員偽刻「丁○○」之印章1 顆，並於民國88年9 月1 日，擅自以上開印
    章在安霖公司章程、股東同意書上偽造「丁○○」之印文各
    1 枚，偽造完成上開偽造私文書各1 份，繼而於同年月3 日
    ，持該等文件向經濟部中部辦公室申請公司設立登記許可，
    使經濟部中部辦公室承辦公務員於同年月7 日，將不實之安
    霖公司股東名單登載於其職務上所掌之有限公司設立登記事
    項卡上，並於同日核准安霖公司之設立登記。被告復於89年
    3 月8 日，以上開偽刻印章在安霖公司章程、股東同意書、
    章程修正條文對照表上偽造「丁○○」之印文各1 枚，偽造
    完成上開私文書各1 份，並持該等文件連同安霖公司變更登
    記申請書，向經濟部中部辦公室申請將公司負責人變更為戊○○，嗣經濟部中部辦公司於同年月30日核准安霖公司之變
    更登記，足生損害於丁○○及經濟部對公司登記管理之正確
    性，因認被告涉犯刑法第216 條、第210 條之行使偽造私文
    書罪及同法第214 條之使公務員登載不實罪嫌。
二、按犯罪事實應依證據認定之，無證據不得認定犯罪事實；不
    能證明被告犯罪者，應諭知無罪之判決，刑事訴訟法第154
    條第2 項、第301 條第1 項分別定有明文。又告訴人之告訴
    ，係以使被告受刑事訴追為目的，是其陳述是否與事實相符
    ，仍應調查其他證據以資審認；事實之認定，應憑證據，如
    未能發現相當證據，或證據不足以證明，自不能以推測或擬
    制之方法，以為裁判基礎；認定不利於被告之事實，須依積
    極證據，苟積極證據不足為不利於被告事實認定時，即應為
    有利於被告之認定，更不必有何有利之證據；認定犯罪事實
    ，所憑之證據，無論直接或間接證據，其為訴訟上之證明，
    須於通常一般之人均不致於有所懷疑，而得確信其為真實之
    程度者，始得據之為有罪之認定，倘其證明尚未達到此一程
    度，而有合理性懷疑之存在時，即無從為有罪之認定（最高
    法院52年台上字第1300號、40年台上字第86號、30年上字第
    816 號、76年台上字第4986號判例要旨參照）。
三、本件公訴人認被告丙○○涉有前開行使偽造私文書及使公務
    員登載不實犯嫌，無非係以告訴人丁○○之指訴、證人乙○○、證人即大園會計師事務所負責人甲○○之證詞、安霖公
    司之大園農會帳戶交易明細及安霖公司案卷等資料為其主要
    論據。惟訊據被告則堅決否認有行使偽造私文書及使公務員
    登載不實之犯行，辯稱：乙○○及丁○○均有投資安霖公司
    ，但只有乙○○表示不願具名擔任股東，丁○○並未說過不
    願擔任股東，其將丁○○列為安霖公司股東，是經丁○○之
    同意，丁○○並曾交付身分證以配合辦理公司登記等語。經
    查：
  (一)告訴人丁○○於本院審理時具結證稱：被告籌設安霖公司時
    有邀其一起做，其應該有出資的意思，因為如果公司虧錢的
    話，到時候其出的錢就收不回來，其並不是借錢給被告，然
    後到時候要被告還本金等語（見本院95年9 月25日審判筆錄
    10 至11 頁），核與被告所稱告訴人有出資安霖公司，並非
    單純借款之供述內容一致，是告訴人確有投資安霖公司之事
    實，堪予認定。
  (二)告訴人雖指稱：其曾向被告表明不願意擔任股東，被告竟仍
    擅自將其列為安霖公司股東云云，但此與被告供述之情節顯
    有差異，是告訴人前開指述是否屬實，尚非無疑，仍應調查
    其他證據以資審認。
  (三)證人戊○○於本院審理時具結證稱：當時安霖公司設立登記
    的出資股東有四位，除其本人外，尚有被告、乙○○及丁○○，其與被告及乙○○各出資新臺幣（下同）500,000 元，
    丁○○出資250,000 元，因乙○○在剛開始要投資時，就說
    不具名，所以安霖公司的股東名冊中並沒有乙○○的名字，
    其與被告、乙○○及丁○○四個人曾因為要開設安霖公司而
    召開籌備會，在籌備會的時候，四人都有說各出資多少等語
    （見本院95年8 月23日審判筆錄第3 至4 頁），核與被告供
    述情節相符，且參酌證人戊○○既曾出資安霖公司擔任股東
    ，且所投資之股金並已因虧本而無法取回，衡情實無刻意偏
    袒實際負責安霖公司營運之被告而對同屬投資賠本之告訴人
    為不利陳述之必要，是證人戊○○之證詞顯較告訴人之證述
    內容更為公正、客觀，因之，被告供稱：只有乙○○表示不
    願具名擔任股東，告訴人並未表示不願擔任股東等語，當非
    虛構之詞。
  (四)又證人戊○○於本院審理時證稱：安霖公司後來倒掉了，但
    乙○○在結束營運前就強制退股，退股的錢是被告用分期付
    款方式繳付的，當時其很氣憤，原本不讓乙○○退股，但是
    乙○○扣著貨款不給，所以乙○○匯入安霖公司的錢是股東
    的出資款，不是借給安霖公司的錢等語（見同上筆錄第11至
    14 頁） ，核與被告供稱乙○○匯入安霖公司之500,000 元
    ，是投資入股之款項，乙○○並曾參與安霖公司之營運，但
    後來乙○○要求將股款改為借資等情相符，足見乙○○匯入
    安霖公司之款項確為投資款而非借資甚明。另參酌證人乙○○於本院審理時證稱：其認識被告的時候，被告是經營長聯
    貨運，那個時候外界在倒帳，被告就組了安霖公司，當初只
    是口頭說要不要合資經營，因為事情太久了，其忘記當初有
    沒有答應，只記得其最後應該是借資，其借給安霖公司500,
    000 元，安霖公司並沒有開立借據，亦未約定利息及清償期
    ，其與被告在商場上認識好幾年，被告像商場上之大姊頭等
    語（見本院95年8 月23日審判筆錄第22至23頁），顯見乙○○並未排除曾投資安霖公司之可能性，且乙○○與被告既僅
    有商場上之往來關係，而非至親好友，依一般經驗法則及論
    理法則，乙○○當不至於將高達500,000 元之款項在未約定
    利息、清償期之情況下，平白無故將之出借予被告使用，是
    此可見乙○○稱係借貸云云，核與常情有悖。況告訴人於本
    院審理時亦具結證稱：其認為乙○○可能也是安霖公司的股
    東，因為成立包裝廠的時候，乙○○跟被告有電話往來，乙○○也有到工廠來，且其有聽過乙○○跟被告在談入股的事
    ，但其不知乙○○的反應，當時安霖公司還沒正式成立等語
    （見本院95年9 月25日審判筆錄第13至15頁），堪認乙○○
    確在安霖公司仍屬籌設之期間即到場與被告商談公司成立事
    宜，若乙○○無意投資安霖公司，而僅係單純借款予被告，
    衡情實無如此關心安霖公司之情形而於公司尚未成立前即到
    場與被告商談之必要。稽上各端，堪認乙○○匯入安霖公司
    之500,000 元款項，確為投資款無訛，縱乙○○於安霖公司
    營運一段時間後，以退股方式退出安霖公司，亦不影響乙○○為安霖公司不具名股東之地位。
  (五)乙○○亦為安霖公司之股東之一，僅因其曾表明不願具名擔
    任股東，被告始未將之列名股東名冊等情，有如前述，且依
    卷附安霖公司之登記資料及戶籍資料所示，被告並有將未實
    際出資之蘇湘文、蘇小文（均為被告之女兒）列為股東之動
    作，足見被告並無將所有出資股東均列名擔任股東之想法，
    是告訴人雖身為安霖公司之出資者，但若其確曾向被告表示
    不願具名擔任股東，被告大可循乙○○之模式處理，另以其
    他親人之名義擔任股東，焉有故意違反告訴人之意願，將告
    訴人列名股東，而令自己身陷偽造文書罪責之可能。再者，
    告訴人於本院審理時復證稱：其原本是在安連通運有限公司
    （下稱：安連公司）工作，後來又到安霖公司辦事，其在安
    連或安霖公司時均未辦理勞、健保，剛進安連公司時雖有填
    人事資料，但其印象中並未交付身分證，如果被告沒有特定
    目的而要向其借身分證，其會問被告要做什麼，在正常情況
    下，其不會借給被告等語（見本院95年9 月25日審判筆錄第
    10 、21 、24、25頁），堪認告訴人在安連公司任職期間，
    並未交付身分證件予被告，是被告在成立安霖公司時，若非
    告訴人主動交付身分證件，被告豈有輕易取得告訴人身分證
    影本而持之辦理公司登記之可能。另參以證人戊○○於本院
    審理時證稱：安霖公司的會計事務是大園會計師事務所，其
    為了辦公司登記，有到過該事務所，其是跟丁○○及被告一
    起去的，其等三人到事務所的時候，有交付身分證，印鑑是
    由會計師代刻的，所以丁○○很清楚提供相關證件，及由事
    務所代為刻印，是要辦理公司登記等語（見本院95年8 月23
    日審判筆錄第4 、5 、14頁），核與被告所述前往會計事務
    所辦理公司登記事宜之情節相符，自難排除告訴人確曾一同
    前往大園會計師事務所委託辦理公司登記之可能性，是告訴
    人於本院審理時證稱：其未曾前往大園會計師事務所，亦未
    同意由他人代刻印章及出名擔任股東云云，尚難遽予採信。
四、綜上論述，告訴人之指述及證人乙○○之證述內容，顯未達
    通常一般之人均不致於有所懷疑，而得確信其為真實之程度
    ，且依卷存證據資料所示，尚難認被告所辯係虛構之詞，本
    件公訴意旨所憑事證尚無從形成被告有罪論斷之確信，此外
    ，復查無其他積極事證足以證明被告確有公訴人所指之偽造
    私文書復持以行使、偽造印章及使公務員登載不實等犯行，
    自屬不能證明其犯罪，揆諸首揭法條、判例要旨及說明，應
    諭知被告無罪之判決。
據上論斷，應依刑事訴訟法第301 條第1 項，判決如主文。
本案經檢察官許曉微到庭執行職務。
中    華    民    國    95    年    10    月    9     日
                刑事第十一庭  審判長法  官  蔡榮澤
                                    法  官  何俏美
                                    法  官  魏于傑
上正本證明與原本無異。
如不服本判決，得於收受判決後10日內，向本院提出上訴狀。
                                    書記官  林怡君
中    華    民    國    95    年    10    月    18    日


司法院資訊處製作；財團法人民間司法改革基金會備份。
